臺灣高等法院高雄分院刑事判決　　　　 96年度上訴字第949號
上　訴　人　臺灣高雄地方法院檢察署檢察官
被　　　告　乙○○
　　　　　　　　　　現於臺灣台東監獄東成分監執行
指定辯護人　本院公設辯護人　孫妙岑
上列上訴人因被告強盜案件，不服臺灣高雄地方法院95年度訴字
第2978號中華民國96年2月13日第一審判決（起訴案號：臺灣高
雄地方法院檢察署95年度偵字第18355號），提起上訴，本院判
決如下：
     主  文
上訴駁回。
     事  實
一、乙○○前因違反毒品危害防制條例案件，經臺灣高雄地方法
    院以92年度訴字第1208號判處應執行有期徒刑1年2月確定，
    於民國94年12月30日縮刑期滿執行完畢。詎仍基於為自己不
    法所有之意圖及傷害他人身體之犯意，於95年7月10日凌晨4
    時20分許，在高雄縣大寮鄉○○路821號「巨蛋超商」前，
    見甲○○獨自行經該處，認為有機可乘，乃徒手自後方推甲
    ○○腰部1下，再拉扯甲○○掛於左肩之皮包（內有現金新
    臺幣10,280元、健保卡、身分證等物），而搶奪財物得手，
    並致甲○○倒地，受有左額腫脹之傷害，嗣經甲○○報警查
    獲。
二、案經甲○○訴由高雄市政府警察局小港分局報請臺灣高雄地
    方法院檢察署檢察官偵查起訴。
    理    由
壹、程序部分：
一、甲○○之警詢證述有證據能力：
    按被告以外之人於審判外之言詞或書面陳述，除法律有規定
    者外，不得作為證據；又被告以外之人於審判中有滯留國外
    或所在不明而無法傳喚或傳喚不到者，其於檢察事務官、司
    法警察官或司法警察調查中所為之陳述，經證明具有可信之
    特別情況，且為證明犯罪事實之存否所必要者，得為證據，
    刑事訴訟法第159 條第1 項、第159 條之3 第3 款分別定有
    明文。查甲○○之警詢陳述，係被告以外之人於審判外之言
    詞陳述，雖原則上不具有證據能力；惟其經原審、本院傳喚
    及囑警按址拘提，均未能傳、拘到庭，有原審、本院送達證
    書1份及拘票、報告書可證，足見甲○○確有所在不明傳喚
    不到之情形；參以甲○○係遭搶後主動向員警報案之人，並
    無違背其意願而為陳述之可能，且承辦警員亦無對其違法取
    證之必要；是甲○○於警詢所為陳述即難認受有外力干擾，
    自具有可信之特別情況，並為證明犯罪事實存否所必要，且
    以之作為證據亦屬適當，即符合前揭規定，而具有證據能力
    ，得作為本案證據。
二、甲○○之偵訊證言有證據能力：
    92年2 月6 日修正公布之刑事訴訟法，為保障被告反對詰問
    權，酌採英美法之傳聞法則，認被告以外之人於偵查中向檢
    察官所為之陳述，性質上亦屬傳聞證據，依傳聞法則原無證
    據能力。且被告之反對詰問權，又屬於憲法第8 條第1 項「
    非由法院依法定程序不得審問處罰」規定之正當法律程序所
    保障之基本人權，及同法第16條所保障之基本訴訟權，不容
    任意剝奪。惟立法者以刑事訴訟法規定檢察官代表國家偵查
    犯罪、實施公訴，依法有訊問被告、證人、鑑定人之權，且
    實務運作時，檢察官向被告以外之人所取得之陳述，原則上
    均能遵守法律規定，不致於違法取供，且可信性極高，為兼
    顧理論與實務為由，而例外於刑事訴訟法第159 條之1 第2
    項規定，被告以外之人於偵查中向檢察官所為之陳述，如具
    備非顯不可信之要件時，得為證據。故此法條所稱「得為證
    據」者，應解釋為下列3 種情況：檢察官訊問證人之程序
    ，已給被告或其辯護人對該證人行詰問之機會，而無顯不可
    信之情況。或該證人已於審判中到場作證，並給予被告、
    其辯護人行使詰問權之機會，但其於審判中之陳述與偵查中
    向檢察官所為陳述不一致，而偵查中向檢察官所為陳述無顯
    不可信之情況。或該證人因死亡、身心障礙、所在不明、
    滯留國外而無法於審判期日到庭陳述之傳喚不能情形者為限
    ，始得例外容許之，以確保被告之反對詰問權。經查，本件
    證人甲○○所在不明而無法於審判期日到庭陳述已如前述，
    又無證據證明檢察官訊問時有何誤導證人之行為，亦無明顯
    以強暴、脅迫、利誘、詐欺、疲勞訊問、或其他不正之方法
    訊問證人之情事，足認該陳述係出於證人之自由意志，而無
    顯不可信之情況，依上開規定及說明，自得例外容許作為證
    據。
三、當事人、代理人或辯護人於調查證據時，知有刑事訴訟法第
    159條第1項不得為證據之情形，卻表示「對於證據調查無異
    議」、「沒有意見」等意思，而未於言詞辯論終結前聲明異
    議者，應視為已有將該等傳聞證據採為證據之同意。經查本
    案被告、辯護人及檢察官除前揭告訴人甲○○之警、偵訊筆
    錄外，關於本案其他屬於審判外陳述之傳聞證據，均未於言
    詞辯論終結前聲明異議，經本院審酌該證據作成情況亦無不
    適當，是依上開規定，認得作為本案證據。
貳、實體部分：
一、訊據被告乙○○坦承有於前揭時、地，徒手自後方推告訴人
    甲○○腰部1下，再強拉而搶得其掛於左肩之皮包，致甲○
    ○倒地之事實，核與甲○○所證其皮包係遭被告強拉後取得
    ，及其有跌倒在地等情相符（見警卷第5至8頁、偵(一)卷第44
    頁），並有車牌號碼與甲○○指證相同之被告使用之自小客
    車照片在卷可證，是被告前開供述之事實，係與真實相符，
    堪以採信。雖被告矢口否認有何傷害犯行，辯稱：我只有推
    甲○○後腰云云。惟查：被告係年輕力壯且具有一般知識經
    驗之男子，當知自女子身後突襲而推其腰部再拉扯其肩上皮
    包之舉動，通常會導致其重心不穩並倒地受傷，則在此種情
    形下，被告猶在甲○○無防備狀況下，出手先推腰部再施力
    拉扯，致甲○○倒地成傷，顯見被告確有傷害甲○○身體之
    故意，是其辯稱並未傷害甲○○身體云云，核屬卸責之詞，
    無足採信。從而，被告本案犯行明確，應依法論科。
二、核被告所為，係犯刑法第325 條第1 項之搶奪罪、同法第27
    7 條第1 項之傷害罪。公訴人雖認被告涉嫌刑法第328 條第
    1 項之強盜罪云云，然查:
  (一)雖證人甲○○於第2 次警詢及偵查中證稱：被告先打我左額
    1 下，接著搶我皮包，拉扯間又再出手打我額頭3 下，導致
    我跌倒在地，被告即將皮包搶走云云（見警卷第7 頁、偵(一)
    卷第44頁）；然其於案發後首次製作筆錄時係稱：被告是徒
    手搶皮包，又我頭部則因撞擊到而腫脹等語（見警卷第6 頁
    ），兩者明顯相互矛盾。衡以案發之初記憶係屬最為清晰，
    對過程之描述也最為中肯，較無因混雜其他考量致為誇大或
    迴護證詞之情形，自屬較為可信；且甲○○首次筆錄製作時
    間係案發後4 小時，已有相當時間差距，應可排除其因屬驚
    魂未定致不能正確描述案發情節之狀況，又僅稱「頭部『撞
    擊到』有腫」，顯然並非指訴『係因被告毆打』所致，且隻
    字未提被告有兩度毆打其額頭之情事，並與被告所供：我是
    徒手自後方推甲○○腰部，再強拉而搶得其掛於左肩之皮包
    ，致甲○○倒地等情相符，相較於甲○○嗣後所證，自以其
    首次警詢時之證言較為可採。復經原審函詢甲○○就診之大
    林蒲診所結果（見原審卷第35頁），亦無法排除甲○○左額
    腫脹係跌倒造成之可能，益徵被告辯稱被害人傷勢係因跌倒
    所致等語為可採。按搶奪罪以趁人不及抗拒，公然掠取其財
    物為成立要件，雖掠奪之際或不免於暴行，然與強盜罪之暴
    行，必須至使人不能抗拒之情形，迥然有別，亦即，強盜罪
    之強暴、脅迫，須抑壓被害人之抗拒或使被害人之身體、精
    神上處於不能抗拒之狀態，被告既然只有推甲○○腰部後，
    趁機順勢搶奪其皮包之行為，已如前述，顯然未達使甲○○
    不能抗拒之程度，公訴人亦未舉證甲○○當時已達無法抗拒
    之地步，是公訴意旨認被告所為係犯刑法第328條第1項之強
    盜罪，容有未洽，惟因起訴之基本事實相同，爰變更起訴法
    條。
  (二)又刑法修正施行後，應適度適用自然的行為單數概念，擴充
    一行為之範圍，使牽連犯廢除後，部分能轉換適用想像競合
    犯規定，從一重處斷，以免悉數使用實質競合，造成嚴苛之
    刑罰。即行為如具單一犯意，外觀上之多數自然意義的行為
    ，如有時空之密接性，在客觀上可得辨認相關性，尤其出於
    單一之目的，可總括視為一行為，論以想像競合犯。本件被
    告基於搶奪之單一目的，以推甲○○腰部致其倒地受傷之方
    式著手於搶奪行為，在搶奪行為實施中，該傷害行為狀態，
    亦同時發生，行為間具有時空之密接性，且客觀上可得辨認
    其相關性，依前開說明，搶奪、傷害2 罪名應成立想像競合
    犯，並從一重之搶奪罪處斷
  (三)被告前因違反毒品危害防制條例案件，經原審法院以92年度
    訴字第1208號判處應執行有期徒刑1年2月確定，於94年12月
    30日縮刑期滿執行完畢，有卷附臺灣高等法院被告前案紀錄
    表可按，其受有期徒刑執行完畢，5年以內故意再犯有期徒
    刑以上之罪，為累犯，應依法加重其刑。再者，被告僅有推
    甲○○腰部後，趁機順勢搶奪其皮包之行為，已如所述；公
    訴人誤被告先徒手毆打甲○○左額1下，拉扯其皮包，再以
    拳頭連續毆打甲○○左額3下，容有誤會，併此敘明。
三、關於強盜罪與搶奪罪之區別，主要乃在於行為人行為時之主
    觀犯意及實施構成要件行為時，是否係以即時壓制被害人之
    抗拒，以達被害人喪失意思自由，而取得其財物為斷。倘行
    為人行為時非以強盜之犯意，且行為時亦非係當場即時以強
    暴、脅迫手段或他法壓制被害人之抗拒，以達被害人喪失意
    思自由之程度，而取得其財物者，即難認係強盜罪；原審法
    院經審理結果，認被告上開行為，在客觀上難認已足使被害
    人喪失意思自由，達於不能抗拒之程度，於主觀上亦難認被
    害人之意思自由已被壓制至不能抗拒之程度，自難以強盜罪
    名相繩，而認構成搶奪罪；並爰審酌被告有多項前科，素行
    不良，年輕力壯，本不應貪取非分之財，詎趁甲○○不備而
    下手搶奪財物，並致甲○○成傷，其不知尊重他人財產，亦
    無自食其力觀念，所為影響社會治安；惟念其犯後坦承部分
    犯行，尚有悔意等一切情狀，量處如主文所示之有期徒刑1
    年，並說明扣案之鑰匙1把，雖係被告所有，然與本案無關
    ，乃不予宣告沒收，其認事用法量刑均稱允當，公訴人上訴
    仍執前詞認被告應構成強盜罪等語，並無理由，應予駁回。
據上論斷，應依刑事訴訟法第368 條，判決如主文。
本案經檢察官姜麗儒到庭執行職務。
中　　華　　民　　國　　96　　年　　7　　月　　13　　日
                  刑事第八庭    審判長法  官  李炫德
                                      法  官  蔡國卿
                                      法  官  簡志瑩
以上正本證明與原本無異。
如不服本判決應於收受本判決後10日內向本院提出上訴書狀，其
未敘述上訴理由者，並得於提起上訴後10日內向本院補提理由書
狀（均須按他造當事人之人數附繕本）「切勿逕送上級法院」。
中　　華　　民　　國　　96　　年　　7　　月　　13　　日
　　　　　　　　　　　　　　　　　　　書記官  白  蘭
附錄本判決論罪科刑法條：
中華民國刑法第325條第1項
意圖為自己或第三人不法之所有，而搶奪他人之動產者，處 6 月
以上 5 年以下有期徒刑。
因而致人於死者，處無期徒刑或 7 年以上有期徒刑，致重傷者，
處 3 年以上 10 年以下有期徒刑。
第 1 項之未遂犯罰之。
中華民國刑法第277條
傷害人之身體或健康者，處 3 年以下有期徒刑、拘役或 1 千元
以下罰金。
犯前項之罪因而致人於死者，處無期徒刑或 7 年以上有期徒刑；
致重傷者，處 3 年以上 10 年以下有期徒刑。
